【裁判字號】    98,消債清,243
【裁判日期】    990429
【裁判案由】    聲請清算程序
【裁判全文】
臺灣高雄地方法院民事裁定           98年度消債清字第243號
聲  請  人  甲○○
上列當事人因消費者債務清理事件聲請清算，本院裁定如下：
    主  文
聲請人即債務人甲○○自中華民國九十九年四月二十九日下午四
時起開始清算程序，並同時終止清算程序。
聲請程序費用新臺幣壹仟元由聲請人負擔。
    理  由
一、聲請意旨略以：伊積欠如附表所示債權人有擔保及無擔保債
    務，因無力清償而依法與最大債權人即中國人壽進行前置協
    商，復因無法負擔任何還款條件以致協商不成立。茲因聲請
    人長期失業，並無任何工作收入，且現時財產狀況已無力清
    償債務，爰依法聲請清算等語。
二、按消費者債務清理條例（以下稱本條例）第3 條規定，債務
    人不能清償債務或有不能清償之虞者，得依消費者債務清理
    條例所定更生或清算程序，清理其債務。其次，本條例所稱
    消費者，係指5 年內未從事營業活動或從事小規模營業活動
    之自然人；又債務人於法院裁定開始更生程序或許可和解或
    宣告破產前，得向法院聲請清算，同條例第2 條及第80條前
    段分別定有明文。經查：
  (一)聲請人前依本條例規定與債權人中國人壽進行協商，因遭退
    件以致協商不成立等情，業有債權人清冊及前置協商不成立
    通知書各1 份（參見本院卷第24、226 至227 頁）為憑，足
    認聲請人業依本條例第151 條第1 項規定進行協商程序而不
    成立，遂符合聲請清算之法定程序要件，故本件所應審究者
    厥為聲請人是否有不能清償債務或不能清償之虞之情形，合
    先敘明。
  (二)本件茲據聲請人自承其目前長期失業、並無薪資收入，每月
    僅仰賴兄長接濟約新台幣（以下同）1 萬元（參見本院卷第
    150 至151 頁）。又聲請人前自民國94年8 月2 日辦理退保
    後即未再參加勞工保險，有卷附勞工保險局98年12月30日保
    承資字第09810536 20 號函1 份（參見本院卷第165 頁）可
    證，堪認其前揭所述應堪信實。是本件既無相關事證可資推
    認聲請人實際所得數額為何，是本院乃認應採信其每月收入
    約1 萬元為當，合先敘明。
  (三)按本條例立法目的係為使不幸陷入經濟困境之人得以清理債
    務、重建生活，並在清理債務過程中能適度保有符合人性尊
    嚴之最低基本生活所需，而非維持債務人過去慣常之寬裕生
    活型態，否則債務人一方面既因原本生活模式以致負有龐大
    債務而無力清償，他方面若仍容許其繼續延續既有生活標準
    ，非僅有悖於本條例意旨，更係將債務人因個人浪費或財務
    管理失控之風險不當轉嫁予金融機構負擔，顯非公允。故為
    妥適調整債務人與債權人及其他利害關係人間之權利義務關
    係，保障債權人獲得公平受償，並謀求消費者經濟生活之重
    建復甦機會，法院針對債務人所主張各項生活費用支出，即
    非可逕以債務人所任意主張之基本生活費用數額而斷，而應
    改以酌採政府所定最低生活費用作為裁量標準，方屬允恰。
    準此，本院參諸聲請人住所位於高雄市楠梓區，遂應以內政
    部所公告99年度高雄市低收入戶最低生活費用每人每月為1
    萬1309元計算其生活必要費用，始為合理。
  (四)又本院審諸聲請人名下雖有坐落高雄市○○區○○段五小段
    198 地號土地（權利範圍萬分之190 ）、其上同段1159建號
    建物（即門牌號碼高雄市○○區○○路78號7 樓之1 建物，
    權利範圍全部）暨共同使用部分建號1208建物（權利範圍10
    萬分之1717），與坐落高雄市○○區○○段五小段1220地號
    土地（權利範圍100 分之14）、其上同段2646建號建物（即
    門牌號碼高雄市○○區○○路91巷1 弄9 之5 號（權利範圍
    全部）暨未保存登記部分同段8792建號建物（權利範圍全部
    ）等不動產，然其中坐落高雄市○○區○○路不動產部分業
    經本院以97年度司執字第117378號強制執行事件予以執行拍
    賣後，其上如附表編號所示有擔保債務尚餘67萬5262元未
    予清償，有該案分配表1 份在卷可稽（參見本院卷第215 頁
    ）；另坐落高雄市○○區○○路不動產則由本院以98年度司
    執字第10294 號強制執行事件以46萬8050元予以拍定（尚未
    分配），亦有本院公務電話紀錄1 紙可佐（參見本院卷第23
    0 頁），且依其拍定數額仍不足以清償其上如附表編號所
    示債務。再本院審諸聲請人既無固定薪資收入足供按期清償
    債務，且依其每月由親友救濟款項數額僅堪供個人生活基本
    所需，衡情當無餘力再行清償剩餘債務暨每月所衍生之利息
    ，足見聲請人現時確有不能清償債務之虞。
三、末按，法院開始清算程序之裁定，應載明其年、月、日、時
    ，並即時發生效力；若債務人之財產不敷清償清算程序之費
    用時，法院應裁定開始清算程序，並同時終止清算程序，同
    條例第83條第1 項及第85條第1 項亦有明文。承前所述，茲
    依聲請人現時資力既有不能清償附表所示各該債務之虞，是
    其向本院聲請清算，即屬有據，當予准許。此外，聲請人每
    月收入既僅勉予支應個人生活所需，且其所有其他財產亦未
    足以清償所欠債務，憑此堪認債務人之財產客觀上應不敷清
    償清算程序費用，揆諸前揭說明，本件應自裁定開始清算程
    序並同時終止清算程序。
四、依消費者債務清理條例第11條第1 項、第83條第1 項、第85
    條第1 項，第16條第1 項，裁定如主文。
中    華    民    國    99    年    4     月    29    日
                  民事第六庭  法 官  陳明呈
上為正本係照原本作成
本件開始清算程序之裁定不得抗告，但如不服同時終止清算程序
之裁定，應於裁定送達後10日內，以書狀向本院提出抗告，並繳
納抗告費新臺幣1 千元。
中    華    民    國    99    年    4     月    29    日
                              書記官  劉音利
附表：
~T32
┌──┬────────┬──────────────────┐
│編號│債權人          │金額（新臺幣）                      │
├──┼────────┼──────────────────┤
│  │中國人壽        │252 萬708 元（其中本金221 萬1000元）│
├──┼────────┼──────────────────┤
│  │中國信託銀行    │93萬9876元（其中本金86萬6419元）    │
├──┼────────┼──────────────────┤
│  │永豐信用卡公司  │9 萬8984元（其中本金7 萬7660元）    │
└──┴────────┴──────────────────┘

司法院資訊處製作；財團法人民間司法改革基金會備份。
